臺灣臺北地方法院民事判決  八十九年度訴字第五一七七號
    原      告  劉輝豊
    被      告  甲○○
                丙○○○
                己○○
                丁○○
                乙○○
    被      告  戊○○
                庚○○
右當事人間返還不當得利事件，本院判決如左：
    主    文
原告之訴及其假執行之聲請均駁回。
訴訟費用由原告負擔。
    事實及理由
一、按因不動產之物權或其分割或經界涉訟者，專屬不動產所在地之法院管轄。又 (
    管轄之競合) 被告住所、不動產所在地侵權行為地或其他據以定管轄法院之地，
    跨連或散在數法院管轄區域內者，各該法院俱有管轄權。民事訴訟法第十條第一
    項、第二十一條分別定有明文。本件原告起訴主張訴外人劉鏡貞與原告共有坐落
    彰化市○○段第三五九地號之土地，因分割由其代訴外人劉鏡貞繳納之土地增值
    稅，基於不當得利之法律關係，請求訴外人劉鏡貞之全體繼承人返還之，核其係
    屬財產權訴訟，並無民事訴訟法第十條第一項不動產專屬管轄之適用，又被告甲○○住所在本院轄區，揆諸前開規定，本院自有管轄權；又被告庚○○經合法通
    知，未於言詞辯論期日到場，核無民事訴訟法第三百八十六條所列各款情形，爰
    依原告之聲請，由其一造辯論而為判決，合先敘明。
二、原告起訴主張：原告、訴外人劉俊德、劉瀛洲  (三人係屬兄弟關係)與訴外人劉
    鏡貞，本係彰化縣彰化市○○段第三五九地號土地  (下稱系爭土地)之共有人，
    嗣臺灣高等法院臺中分院於民國八十七年九月二十一日判決系爭土地裁判分割確
    定，原告與訴外人劉俊德、劉瀛洲均已依該確定判決給付補償費予訴外人劉鏡貞
    ，並由被告戊○○代領，旋原告、訴外人劉俊德、劉瀛洲即據以辦理分割登記，
    並申請核課稅捐，詎訴外人劉鏡貞拒絕繳納就其分得之土地，因辦理分割登記所
    應支付之土地增值稅新台幣（以下同）一百一十四萬零六百零七元，而使其他共
    有人無法辦理分割登記，原告迫於無奈，乃代訴外人劉鏡貞繳納後，始辦妥系爭
    土地分割登記，訴外人劉鏡貞因無法律上之原因受有前開未繳納土地增值稅之利
    益，並使原告受有損害，嗣訴外人劉鏡貞於八十八年五月十一日死亡，而被告係
    訴外人劉鏡貞之繼承人，均未拋棄繼承，是依不當得利請求被告返還前開利益等
    語。並聲明：被告應連帶給付原告一百一十四萬零六百零七元整暨自起訴狀繕本
    送達翌日起至清償日止，按年息百分之五計算之利息；並陳明願供擔保，請准宣
    告准予假執行。
三、被告甲○○、丙○○○、己○○、丁○○、乙○○則以依台灣高等法院台中分院
    八十六年度上字第四七三號判決系爭土地應行分割，且原告及訴外人劉俊德、劉
    瀛洲應分別補償訴外人劉鏡貞一百二十八萬一千七百九十三元確定，訴外人劉鏡
    貞雖分得系爭土地價值較低，惟因受原告補償費之給付，故仍須負擔土地增值稅
    ，嗣原告與訴外人劉俊德、劉瀛洲，明知被告戊○○並非系爭土地之所有人，竟
    然接受被告戊○○所稱「劉家女眷不過問家產」之說詞，在訴外人劉鏡貞在世期
    間，將前開補償費計三百餘萬元，全數交付毫無任何受領或代理權利之被告戊○○，原告並於八十八年元月二日持以向地政事務所申請土地變更登記，並將地政
    事務所應送達訴外人劉鏡貞之登記通知書，自行違法受領，故意不通知訴外人劉
    鏡貞，復於八十八年三月至四月，原告為辦理系爭土地之移轉，因遇土地增值稅
    問題，故與訴外人劉俊德、劉瀛洲自行檢具系爭土地現值申報書，向當地稅捐稽
    徵機處申請核定系爭土地增值稅，卻將土地增值稅繳納通知書再度違法受領後並
    予私扣，不通知訴外人劉鏡貞。並於繳納期限剛剛屆滿之次日中午，謊稱訴外人
    劉鏡貞已「拒繳」云云，迅即持前揭遭私扣之繳款通知書「代繳」款項，訴外人
    劉鏡貞均毫不知情，旋地政事務所即允許原告辦理系爭土地之移轉登記，嗣原告
    為行改建，有意買入訴外人劉鏡貞所分得之系爭土地，惟因訴外人劉鏡貞，於系
    爭土地移轉登記後，因病去世，原告知渠再也無法僅與被告戊○○私下處理即可
    ，故出面與訴外人劉鏡貞之所有繼承人，洽談買賣訴外人劉鏡貞分得之系爭土地
    之事，此時被告甲○○、己○○、丙○○○、丁○○及乙○○等人，方始驚覺系
    爭土地已遭分割登記乙節。詎原告竟不思其行為多項違法處，於繳款以後一年餘
    ，突於八十九年間向全體被告請求本件給付，除被告戊○○外之其餘被告，遂檢
    具資料，向彰化縣政府提起訴願，要求就系爭土地之土地增值稅重發課稅處分，
    彰化縣稅捐稽徵處並已於訴願程序自承，原課稅處分送達程序確屬違法，故自行
    撤銷其拒絕重發課稅處分之行政處分，並已發函通知各被告提出相關文件，並將
    據此核定系爭土地地價與應納稅額。基此，原告繳納款項時，甚至迄至今日   (
    尚在核定) 為止，被告繳稅義務均尚未發生，原告自無「因」原告「代繳」而得
    到任何利益之可言，故原告本件請求顯屬無理；至倘被告仍獲一部或全部之不利
    認定，原告既尚未依法對全體被告支付補償費，被告亦對原告之該請求，依法主
    張抵銷等語，資為抗辯。被告戊○○則以系爭土地於分割時之土地公告現值，訴
    外人劉鏡貞分得部分，每平方公尺為二萬二千五百元，價值一百八十六萬七千五
    百元，原告及訴外人劉瀛洲、劉俊德分得之部分為每平方公尺七萬七千零八元，
    價值六百三十一萬四千四百五十六元，縱原告及訴外人劉瀛洲、劉俊德須再給付
    訴外人劉鏡貞補償費三百八十五萬元，合計訴外人劉鏡貞所分得者，仍較其按應
    有部分之比例所應分得之價值為少，依司法院大法官會議第一七三號解釋，本件
    仍應視為未補償，故系爭土地之土地增值稅，不應由訴外人劉鏡貞負擔，原告代
    為繳納之，亦非為訴外人劉鏡貞盡公法上之義務，自無無因管理之適用，又依土
    地稅法第五十條之規定，土地增值稅係在納稅義務人收到繳納通知書起，始知繳
    納之義務，本件依原告所提出之土地增值稅繳納通知書上之記載，其納稅義務人
    為訴外人劉鏡貞，所載地址為彰化市○○里○○路○段一二四號，然訴外人劉鏡
    貞係設籍台東市○○里○○路六十五號，並於八十八年五月十一日死亡，則系爭
    土地增值稅納款通知書並未合法送達予訴外人劉鏡貞，依法即無納稅之義務，因
    此原告代為繳納之，亦非為訴外人劉鏡貞盡公法上之義務，自無無因管理之適用
    ，又原告雖已將分割土地之補償費交付予伊，且伊亦未將之轉交予其餘被告，惟
    原告所繳納之土地增值稅實過多等語，資為抗辯。除被告庚○○以外之其餘被告
    並聲明：駁回原告之訴及假執行之聲請，如受不利之判決，願供擔保免為假執行
    。被告庚○○則未於言詞辯論期日到場，亦未提出書狀作何聲明或陳述。
四、兩造不爭執之事實：
  (一)系爭土地業由臺灣高等法院臺中分院於八十七年九月二十一日判決裁判分割確定
    ，原告與訴外人劉俊德、劉瀛洲均已依該確定判決給付補償費予訴外人劉鏡貞之
    子即被告戊○○，旋原告、訴外人劉俊德、劉瀛洲即據以辦理分割登記，並申請
    核課土地增值稅為一百一十四萬零六百零七元，原告代為繳納後，並辦妥分割登
    記。
  (二)原告所代為繳納之土地增值稅，係以一般住宅用地稅率核課，並非以優惠之自用
    住宅用地稅率核課。
五、得心證之理由：
  (一)按土地所有權移轉，依規定得由權利人單獨申請登記者，權利人得單獨申報其移
    轉現值，惟主管稽徵機關應於申報土地移轉現值收件之日起七日內，核定應納土
    地增值稅額，並填發稅單，送達納稅義務人。但申請按自用住宅用地稅率課徵土
    地增值稅之案件，其期間得延長為二十日，土地稅法第四十九條第一項但書及第
    二項分別定有明文。本件被告主張系爭土地因裁判分割辦理移轉登記，而由彰化
    縣稅捐稽徵處核課之土地增值稅繳款書，為原告收受，並自行繳納乙節，為原告
    所否認，是本件兩造之爭執，在於該土地增值稅繳款書是否合法送達於納稅義人
    即訴外人劉鏡貞？查依卷附系爭土地增值稅繳款書上所載納稅義務人劉鏡貞之地
    址為彰化市○○里○鄰○○路○段一二四號，惟訴外人劉鏡貞自八十六年七月十
    八日即遷出前開彰化市○○里○鄰○○路○段一二四號，至其於八十八年五月十
    一日死亡時，均設籍台東市○○里○鄰○○路六十五號等情，有訴外人劉鏡貞之
    戶籍謄本一件附卷足憑，依前開規定原告固可單獨申報其移轉現值，惟稅捐機關
    仍應於核定後，填發土地增值稅繳款書送達予訴外人劉鏡貞，惟依前開繳款書所
    載訴外人劉鏡貞之地址，則該繳款書是否業已合法送達於訴外人劉鏡貞，非無疑
    義。次查，被告甲○○請求彰化縣稅捐稽徵處就系爭土地之土地增值稅款書重行
    送達，惟經彰化縣稅捐稽徵處函復稱：「據該土地現值申報代理人劉錦賢先生稱
    其已於八十八年三月五日領取繳款書後再郵寄轉交予劉鏡貞」等語，經被告甲○○不服該處分提起訴願，彰化縣稅捐稽徵處以原處分因尚有疑義，先行撤銷原處
    分，俟查明後另為處分，並函請被告甲○○檢附相關資料限期提出申請按自用住
    宅稅率課徵土地增值稅，被告甲○○乃據以提出申請，並為彰化縣稅捐稽徵處准
    予受理，惟是否合乎規定俟課稅資料調查完竣再另案通知，且彰化縣稅捐稽徵處
    又因被告申請按自用住宅用地稅率課徵土地增值稅一事，因對「辦竣戶籍登記」
    之認定方式尚有疑義，該處已報請財政部釋示，俟獲核示再另行函復等情，分別
    有彰化縣稅捐稽徵處九十年三月五日九十彰稅財字第九０一０六二五七號、九十
    年八月十三日九十彰稅法字第九０一二六七五六號、九十年十月十七日九十彰稅
    財字第九０一三一七五四號、九十年十一月一日九十彰稅財字第九００七一二０
    四號、九十一年四月三日彰稅財字第０九一００一二一六００號函在卷可憑，可
    知彰化縣稅捐稽徵處除認前開系爭土地之土地增值稅繳款書未合法送達於訴外人
    劉鏡貞外，並就系爭土地是否應按自用住宅用地稅率，現由被告甲○○提出申請
    重行核課中。
  (二)次按「文書內容對人民權利義務有重大影響者，應為掛號。」「書面之行政處分
    自送達相對人及已知之利害關係人起發生效力。」行政程序法第六十八規定條第
    三項但書及第一百十條第一項前段分別定有明文，惟於行政程序法施行前（九十
    年一月一日），依法律不溯及既往原則，有關行政機關所開具之罰鍰處分書未以
    掛號送達當事人，僅以一般郵遞方式送達，如能證明已合法送達相對人，該行政
    處分已生效力，參見法務部九十年十一月九日  (90)法律字第039304號函。查系
    爭土地之土地增值稅繳款書係行政程序法施行之前所為之行政處分，依前開函釋
    示意旨，彰化縣稅捐稽徵處仍應將該土地增值稅繳款通知書合法送達於訴外人劉
    鏡貞，該行政處分對其始生效力，惟該土地增值稅繳款書並未合法送達於訴外人
    劉鏡貞，彰化縣稅捐稽徵處亦另依被告甲○○之申請按自用住宅用地稅率核課中
    ，俟核課後另行送達等情，如前所述，則原告據以繳納之土地增值稅因未合法送
    達，對訴外人劉鏡貞並不生效力，訴外人劉鏡貞就系爭土地依法院判決移轉所有
    權所生土地增值稅繳納義務則尚未發生，訴外人劉鏡貞自無因原告代為繳納土地
    增值稅，而使訴外人劉鏡貞受有免除依裁判分割共有物移轉土地之土地增值稅繳
    納的義務。又原告主張系爭土地訴外人劉鏡貞無法按自用住宅用地稅率課徵土地
    增值稅乙節，誠屬訴外人劉鏡貞之被繼承人即被告合法受送達後，依稅捐稽徵法
    第四章之規定，申請復查、提起訴願、行政訴訟等行政救濟之問題，此與訴外人
    劉鏡貞尚無繳納系爭土地之土地增值稅義務之情形無涉。
  (三)再按依不當得利之法則請求返還不當得利，以無法律上之原因而受利益，致他人
    受有損害為其要件，故其得請求返還之範圍，應以對方所受之利益為度，非以請
    求人所受損害若干為準，最高法院六十一年台上字第一六九五號判例要旨可資參
    照。原告主張因其代繳系爭土地增值稅款，致訴外人劉鏡貞受有依裁判分割系爭
    土地特定部分之單獨所有權登記等情，縱被告對此並不爭執，揆諸前開判例要旨
    ，原告所得請求返還部分，亦係訴外人劉鏡貞所受取得系爭土地特定部分之單獨
    所有權之登記，即回復單獨所有登記前之共有登記狀態，並非以其代納稅捐所受
    損害為請求返還之範圍。
六、綜上所述，原告固曾向彰化縣稅捐稽徵處繳納系爭款項，惟訴外人劉鏡貞並無因
    此而受有免納該稅捐之義務，被告即訴外人劉鏡貞之全體繼承人，亦未因繼承關
    係而受有該利益，從而原告依不當得利之法律關係，請求被告連帶給付其代繳之
    土地增值稅款，及其法定遲延利息，並無理由，不應准許。原告之訴既經駁回，
    其假執行之聲請，已失所附麗，亦應予以駁回。
七、因本案事證已臻明確，兩造其餘主張陳述及所提之證據，均毋庸再予審酌，附此
    敘明。
八、結論：本件原告之訴為無理由，依民事訴訟法第三百八十五條第一項前段、第七
    十八條，判決如主文。
中      華      民      國    九十一    年      五      月    三      日
                                     民事第民五庭法      官  李媛媛
右為正本係照原本作成
如對本判決上訴，須於判決送達後廿日內向本院提出上訴狀
中      華      民      國    九十一    年      五      月    六      日
                                                 法院書記官   林淑玉
